---
output: github_document
---

<!-- README.md is generated from README.Rmd. Please edit that file -->

```{r, include = FALSE}
knitr::opts_chunk$set(
  collapse = TRUE,
  message = FALSE,
  error = FALSE,
  warning = FALSE,
  # eval = FALSE,
  comment = "#>"
)
```

## Projeto de Tese - Witória Araujo - FAPESP

### VARIABILIDADE ESPAÇOTEMPORAL DE XCO2 E SIF NA AMAZÔNIA LEGAL: ABORDAGEM EM APRENDIZADO DE MÁQUINA ESTATÍSTICO

**RESUMO**: A Amazônia Legal é importantíssima para a regulação climática global devido à sua floresta e capacidade de sequestro de carbono. A crescente preocupação com as mudanças climáticas é impulsionada pelo aumento de gases de efeito estufa (GEE), especialmente o CO2, cuja emissão no Brasil está associada principalmente às mudanças no uso e ocupação da terra. Devido a necessidade mundial de compreender a dinâmica do CO2 nos ecossistemas, missões de monitoramento deste e de outros GEE tem sido implementadas, como o Orbiting Carbon Observatory-2 (OCO-2). Diante disto, utilizando dados orbitais do OCO-2, objetiva-se nesse estudo avaliar a variabilidade espaçotemporal da coluna média de dióxido de carbono na atmosfera (XCO2) e da fluorescência de clorofila induzida pelo sol (SIF) na Amazônia Legal, no período de 2015 - 2024, bem como investigar suas relações com índices vegetativos, climáticos e atividades antrópicas. Serão aplicadas técnicas de geoestatística, modelagem de séries temporais e métodos de aprendizado de máquina estatístico, a fim de propor um modelo para a estimativa de XCO2 em locais e dias não amostrados com alta acurácia e precisão na região da Amazônia legal. Espera-se observar um padrão consistente de variabilidade de XCO2, sugerindo que o contraste na variabilidade observada entre áreas desmatadas, áreas protegidas ambientalmente e terras indígenas, pode estar condicionando esses ambientes como potenciais fontes/sumidouros de carbono atmosférico. Espera-se que essa abordagem contribua para melhorar o entendimento da dinâmica da emissão e concentração de CO2 atmosférico em diferentes regiões, usos e manejo da terra.

### Autores

-   **Witória de Oliveira Araujo**\
    Doutoranda em Agronomia (Ciência do Solo) - FCAV/Unesp\
    Email: [witoria.araujo\@unesp.br](mailto:witoria.araujo@unesp.br)

-   **Prof. Dr. Alan Rodrigo Panosso**\
    Orientador — Departamento de Ciências Exatas - FCAV/Unesp\
    Email: [alan.panosso\@unesp.br](mailto:alan.panosso@unesp.br)

### 📁 Etapas do Projeto

-   **Aquisição e download dos dados brutos**
    -   [OCO-2 e OCO-3](https://disc.gsfc.nasa.gov)

### Acesso aos dados - [LINK](https://1drv.ms/f/c/dc7e0de32596e1dd/IgA4a4pLTT4CT4hSyFysPgNyAa8htfE6IFdvflDgbR551Z0?e=E7FF9z)

### Carregando pacotes

```{r}
library(tidyverse)
library(ggridges)
library(ggpubr)
library(geobr)
library(gstat)
library(vegan)
library(dplyr)
library(ggplot2)
#source("../R/my-function.R")
```

### Analisando XCO2 - OCO2 e OCO3 - NASA

```{r}
# Carregando os dados de xco2

ds_xco2 <- readr::read_rds("data/data-set-xco2.rds")
```

-   Análise de regressão linear simples para caracterização da tendência:

```{r}
# ajustando um modelo de regressão linear simples
mod_trend_xco2 <- lm(xco2 ~ year, 
          data = ds_xco2 |> 
            filter(xco2_quality_flag == 0) |> 
            drop_na() |> 
            mutate( year = year - min(year)) 
          )
# mod_trend_xco2
sm <- summary.lm(mod_trend_xco2)
```

```{r}
# Plotando o grafico de dispersão
ds_xco2 |>
  #sample_n(1000) |>
  drop_na() |>
  mutate( year = year - min(year)) |>
  ggplot(aes(x=date, y=xco2)) +
  geom_point(alpha = 0.25, size = 1) +
  geom_point(shape=21,color="black",fill="gray") +
  geom_smooth(method = "lm",
              color = "red", linetype = "dashed",
              linewidth=1) +
  stat_regline_equation(aes(
  label =  paste(..eq.label.., ..rr.label.., sep = "*plain(\",\")~~"))) +
  theme_bw() +
  labs(x="year",y=expression(paste(X[CO2]," (ppm)"))) +
  scale_x_date(date_breaks = "1 year", date_labels = "%Y")
```

-   Existe uma tendência regional nos dados, e ela deve ser retirada para esse trabalho.

```{r}
a_co2 <- mod_trend_xco2$coefficients[[1]]
b_co2 <- mod_trend_xco2$coefficients[[2]]

ds_xco2_quarter <- ds_xco2 |>
  mutate(
    year_modif = year - min(year),
    xco2_est = a_co2 + b_co2 * year_modif,
    delta = xco2_est - xco2,
    xco2_detrend = (a_co2 - delta) - (mean(xco2) - a_co2)
  ) |> 
  select(-c( xco2_incerteza, year_modif:delta,
            flag_amazon, flag_para, flag_amazonas)) |> 
  rename(xco2_trend = xco2,
         xco2 = xco2_detrend) |> 
  mutate(
    # 1. Define o quarter com base no número do mês
    quarter = case_when(
      month %in% c(1, 2, 3)  ~ "Q1",
      month %in% c(4, 5, 6)  ~ "Q2",
      month %in% c(7, 8, 9)  ~ "Q3",
      month %in% c(10, 11, 12) ~ "Q4"
    ),
    quarter_year = paste0(year, "-", quarter),
    epoch = as.character(year)
    ) |> 
  
  # Garante que os dados estejam ordenados cronologicamente
  arrange(year, month) |> 
  ungroup()

```

```{r}
# Grafico de Densidade (Ridgeline) do XCO2 sem tendencia
ds_xco2_quarter |> 
  mutate(
    quarter = case_when(
      quarter == "Q1" ~ "1º Q (Jan-Mar)",
      quarter == "Q2" ~ "2º Q (Apr-Jun)",
      quarter == "Q3" ~ "3º Q (Jul-Sep)",
      quarter == "Q4" ~ "4º Q (Oct-Dec)"
    )
  ) |> 
  ggplot(aes(y = epoch)) +
  geom_density_ridges(
    rel_min_height = 0.01,
    aes(x = xco2, fill = quarter),
    alpha = 0.6, 
    color = "black",
    scale = 1.2
  ) + 
  scale_fill_viridis_d(option = "viridis", name = "Period:") +
  theme_ridges() +
  labs(
    x = expression(paste(X[CO2], " (ppm)")),
    y = "year"
  ) + 
  xlim(375, 395) +
  theme(
    axis.title.x = element_text(hjust = 0.5, size = 12, face = "bold"),
    axis.title.y = element_text(hjust = 0.5, size = 12, face = "bold"),
    legend.position = "bottom" ,
    legend.justification = "center",
    legend.text = element_text(size = 9),
    legend.title = element_text(size = 9, face = "bold")
  )
```

```{r}
# ## Estatística Descritiva - XCO2
# # ds_xco2_quarter |>
# #   group_by(quarter_year) |>
# #   summarise(
# #     N       = length(xco2),
# #     MIN     = min(xco2, na.rm = TRUE),    
# #     MAX     = max(xco2, na.rm = TRUE),    
# #     MEAN    = mean(xco2, na.rm = TRUE),
# #     MEDIAN  = median(xco2, na.rm = TRUE),
# #     STD_DV  = sd(xco2, na.rm = TRUE),
# #     SKW     = agricolae::skewness(xco2),
# #     KRT     = agricolae::kurtosis(xco2)
# #   ) |>
# #   
# #   writexl::write_xlsx("output/estat-desc.xlsx") #Salvando
# 
# ## Boxplot
ds_xco2_quarter |>
  group_by(epoch, quarter) |> 
  ggplot(aes(x = epoch, y = xco2, fill = quarter)) +
  geom_boxplot(outlier.alpha = 0.2, outlier.size = 1) +
  coord_cartesian(ylim = c(360, 400)) + 
  theme_bw() +
  theme(
    legend.position = "bottom",
    axis.text.x = element_text(angle = 45, hjust = 1),
    axis.title.x = element_text(face = "bold"),
    axis.title.y = element_text(face = "bold"),
    legend.title = element_text(face = "bold")
  ) +
  labs(
    x = "year",
    y = expression(paste(X[CO2], " (ppm)")),
    fill = "quarter:"
  ) +
  scale_fill_viridis_d(option = "mako")
```

-   Calculando a anomalia diária do XCO2.

O cálculo de anomalias diárias ($X_{CO2_{anomaly}} = X_{CO2_{pixel}} - \text{median}_{day}$), levou em consideração para garantir o rigor estatístico e evitar distorções na mediana provocadas por dias com baixa densidade de amostragem orbital, um critério de validação mínima de 5 observações diárias.

```{r}
# ds_xco2_anomal <- ds_xco2_quarter |>
#   # 1. Agrupamos por data para fazer a validação diária
#   group_by(date) |>
#   mutate(
#     n_obs_day = sum(!is.na(xco2)),
#     median_day = ifelse(n_obs_day >= 5, median(xco2, na.rm = TRUE), NA),
#     xco2_anomaly = ifelse(n_obs_day >= 5, xco2 - median_day, NA)
#   ) |>
#   # 2. Desagrupa para manter o banco limpo
#   ungroup()
# #write_rds(ds_xco2_anomal, "data/data-set-xco2-anomal.rds")
```

```{r}
# Grafico de Densidade (Ridgeline) do XCO2 anomaly
ds_xco2_anomal <- readRDS("data/data-set-xco2-anomal.rds") 
ds_xco2_anomal|> 
  filter(!is.na(xco2_anomaly), !is.na(quarter)) |> 
  mutate(
    quarter = case_when(
       quarter == "Q1" ~ "1º Q (Jan-Mar)",
      quarter == "Q2" ~ "2º Q (Apr-Jun)",
      quarter == "Q3" ~ "3º Q (Jul-Sep)",
      quarter == "Q4" ~ "4º Q (Oct-Dec)"
    )
  ) |> 
  ggplot(aes(y = epoch)) +
  geom_density_ridges(
    rel_min_height = 0.01,
    aes(x = xco2_anomaly, fill = quarter),
    alpha = 0.6, 
    color = "black",
    scale = 1.2
  ) + 
  scale_fill_viridis_d(option = "viridis", name = "Period:") +
  theme_ridges() +
  labs(
    x = expression(paste(X[CO2], " anomaly (ppm)")),
    y = "Year"
  ) + 
  xlim(-8, 8) +
  theme(
    axis.title.x = element_text(hjust = 0.5, size = 12, face = "bold"),
    axis.title.y = element_text(hjust = 0.5, size = 12, face = "bold"),
    legend.position = "bottom" ,
    legend.justification = "center",
    legend.text = element_text(size = 9),
    legend.title = element_text(size = 9, face = "bold")
  )
```

```{r}
# ## Estatística Descritiva - XCO2 anomaly
# ds_xco2_anomal |>
#   group_by(quarter_year) |>
#   summarise(
#     N       = length(xco2_anomaly),
#     MIN     = min(xco2_anomaly, na.rm = TRUE),
#     MAX     = max(xco2_anomaly, na.rm = TRUE),
#     MEAN    = mean(xco2_anomaly, na.rm = TRUE),
#     MEDIAN  = median(xco2_anomaly, na.rm = TRUE),
#     STD_DV  = sd(xco2_anomaly, na.rm = TRUE),
#     SKW     = agricolae::skewness(xco2_anomaly),
#     KRT     = agricolae::kurtosis(xco2_anomaly)
#   ) |>
#   ##writexl::write_xlsx("output/estat-desc-anomaly.xlsx")


# ## Boxplot
ds_xco2_anomal |>
  group_by(epoch, quarter) |> 
  ggplot(aes(x = epoch, y = xco2_anomaly, fill = quarter)) +
  geom_boxplot(outlier.alpha = 0.2, outlier.size = 1) +
  theme_bw() +
  theme(
    legend.position = "bottom",
    axis.text.x = element_text(angle = 45, hjust = 1),
    axis.title.x = element_text(face = "bold"),
    axis.title.y = element_text(face = "bold"),
    legend.title = element_text(face = "bold")
  ) +
  labs(
    x = "Year",
    y = expression(paste(X[CO2]," anomaly (ppm)")),
    fill = "quarter:"
  ) +
  scale_fill_viridis_d(option = "mako")
```

```{r}
# Plotando o XCO2 antes 2019 e após 2019
ds_xco2_anomal |> 
  sample_n(10000) |> 
  mutate(
    grupo = ifelse(year <= 2019, 1,2)
  ) |> 
  group_by(grupo, longitude, latitude) |> 
  summarise(
    xco2_anomaly_median = median(xco2_anomaly, na.rm = TRUE)
  ) |> 
  ggplot(
    aes(longitude,latitude,color = xco2_anomaly_median)
  ) + 
  geom_point() +
  facet_wrap(~grupo, ncol=1)
  
```

### Analisando XCO2 - GOSAT1 e GOSAT2

-   Carregando os dados do GOSAT - 1

```{r}
xco2_gosat1 <- readr::read_rds("data/data-set-gosat1.rds")

```

```{r}
# ajustando um modelo de regressão linear simples
mod_trend_xco2 <- lm(xco2 ~ year, 
          data = xco2_gosat1 |> 
            drop_na() |> 
            mutate( year = year - min(year)) 
          )
# mod_trend_xco2
sm <- summary.lm(mod_trend_xco2)
```

```{r}
# Plotando o grafico de dispersão

xco2_gosat1 |>
  #sample_n(1000) |>
  drop_na() |>
  mutate( year = year - min(year)) |>
  ggplot(aes(x=date, y=xco2)) +
  geom_point(alpha = 0.25, size = 1) +
  geom_point(shape=21,color="black",fill="gray") +
  geom_smooth(method = "lm",
              color = "red", linetype = "dashed",
              linewidth=1) +
  stat_regline_equation(aes(
  label =  paste(..eq.label.., ..rr.label.., sep = "*plain(\",\")~~"))) +
  theme_bw() +
  labs(x="year",y=expression(paste(X[CO2]," (ppm)"))) +
  scale_x_date(date_breaks = "1 year", date_labels = "%Y")
```

-   Existe uma tendência regional nos dados, e ela deve ser retirada para esse trabalho.

```{r}
a_co2 <- mod_trend_xco2$coefficients[[1]]
b_co2 <- mod_trend_xco2$coefficients[[2]]

ds_xco2_quarter <- xco2_gosat1 |>
  mutate(
    year_modif = year - min(year),
    xco2_est = a_co2 + b_co2 * year_modif,
    delta = xco2_est - xco2,
    xco2_detrend = (a_co2 - delta) - (mean(xco2) - a_co2)
  ) |> 
  rename(xco2_trend = xco2,
         xco2 = xco2_detrend) |> 
  mutate(
    # 1. Define o quarter com base no número do mês
    quarter = case_when(
      month %in% c(1, 2, 3)  ~ "Q1",
      month %in% c(4, 5, 6)  ~ "Q2",
      month %in% c(7, 8, 9)  ~ "Q3",
      month %in% c(10, 11, 12) ~ "Q4"
    ),
    quarter_year = paste0(year, "-", quarter),
    epoch = as.character(year)
    ) |> 
  
  # Garante que os dados estejam ordenados cronologicamente
  arrange(year, month) |> 
  ungroup()

```

```{r}
# Grafico de Densidade (Ridgeline) do XCO2 sem tendencia
ds_xco2_quarter |> 
  mutate(
    quarter = case_when(
      quarter == "Q1" ~ "1º Q (Jan-Mar)",
      quarter == "Q2" ~ "2º Q (Apr-Jun)",
      quarter == "Q3" ~ "3º Q (Jul-Sep)",
      quarter == "Q4" ~ "4º Q (Oct-Dec)"
    )
  ) |> 
  ggplot(aes(y = epoch)) +
  geom_density_ridges(
    rel_min_height = 0.01,
    aes(x = xco2, fill = quarter),
    alpha = 0.6, 
    color = "black",
    scale = 1.2
  ) + 
  scale_fill_viridis_d(option = "viridis", name = "Period:") +
  theme_ridges() +
  labs(
    x = expression(paste(X[CO2], " (ppm)")),
    y = "year"
  ) + 
  xlim(375, 405) +
  theme(
    axis.title.x = element_text(hjust = 0.5, size = 12, face = "bold"),
    axis.title.y = element_text(hjust = 0.5, size = 12, face = "bold"),
    legend.position = "bottom" ,
    legend.justification = "center",
    legend.text = element_text(size = 9),
    legend.title = element_text(size = 9, face = "bold")
  )
```

```{r}
# # Estatística Descritiva - XCO2
# ds_xco2_quarter |>
#   group_by(quarter_year) |>
#   summarise(
#     N       = length(xco2),
#     MIN     = min(xco2, na.rm = TRUE),
#     MAX     = max(xco2, na.rm = TRUE),
#     MEAN    = mean(xco2, na.rm = TRUE),
#     MEDIAN  = median(xco2, na.rm = TRUE),
#     STD_DV  = sd(xco2, na.rm = TRUE),
#     SKW     = agricolae::skewness(xco2),
#     KRT     = agricolae::kurtosis(xco2)
#   ) |>
# # writexl::write_xlsx("output/estat-desc-xco2-gosat1.xlsx") #Salvando

## Boxplot
ds_xco2_quarter |>
  group_by(epoch, quarter) |> 
  ggplot(aes(x = epoch, y = xco2, fill = quarter)) +
  geom_boxplot(outlier.alpha = 0.2, outlier.size = 1) +
  coord_cartesian(ylim = c(370, 405)) + 
  theme_bw() +
  theme(
    legend.position = "bottom",
    axis.text.x = element_text(angle = 45, hjust = 1),
    axis.title.x = element_text(face = "bold"),
    axis.title.y = element_text(face = "bold"),
    legend.title = element_text(face = "bold")
  ) +
  labs(
    x = "Year",
    y = expression(paste(X[CO2], " (ppm)")),
    fill = "quarter:"
  ) +
  scale_fill_viridis_d(option = "mako")
```

-   Calculando a anomalia diária do XCO2 - GOSAT 1.

O cálculo de anomalias diárias ($X_{CO2_{anomaly}} = X_{CO2_{pixel}} - \text{median}_{day}$), levou em consideração para garantir o rigor estatístico e evitar distorções na mediana provocadas por dias com baixa densidade de amostragem orbital, um critério de validação mínima de 5 observações diárias.

```{r}
# ds_xco2_anomal <- ds_xco2_quarter |>
#   # 1. Agrupamos por data para fazer a validação diária
#   group_by(date) |>
#   mutate(
#     n_obs_day = sum(!is.na(xco2)),
#     median_day = ifelse(n_obs_day >= 5, median(xco2, na.rm = TRUE), NA),
#     xco2_anomaly = ifelse(n_obs_day >= 5, xco2 - median_day, NA)
#   ) |>
#   # 2. Desagrupa para manter o banco limpo
#   ungroup()
# #write_rds(ds_xco2_anomal, "data/data-set-xco2-anomal-gosat1.rds")
```

```{r}
# Grafico de Densidade (Ridgeline) do XCO2 anomaly
ds_xco2_anomal <- readRDS("data/data-set-xco2-anomal-gosat1.rds")
ds_xco2_anomal |> 
  filter(!is.na(xco2_anomaly), !is.na(quarter)) |> 
  mutate(
    quarter = case_when(
      quarter == "Q1" ~ "1º Q (Jan-Mar)",
      quarter == "Q2" ~ "2º Q (Apr-Jun)",
      quarter == "Q3" ~ "3º Q (Jul-Sep)",
      quarter == "Q4" ~ "4º Q (Oct-Dec)"
    )
  ) |> 
  ggplot(aes(y = epoch)) +
  geom_density_ridges(
    rel_min_height = 0.01,
    aes(x = xco2_anomaly, fill = quarter),
    alpha = 0.6, 
    color = "black",
    scale = 1.2
  ) + 
  scale_fill_viridis_d(option = "viridis", name = "Period:") +
  theme_ridges() +
  labs(
    x = expression(paste(X[CO2], " anomaly (ppm)")),
    y = "year"
  ) + 
  xlim(-8, 8) +
  theme(
    axis.title.x = element_text(hjust = 0.5, size = 12, face = "bold"),
    axis.title.y = element_text(hjust = 0.5, size = 12, face = "bold"),
    legend.position = "bottom" ,
    legend.justification = "center",
    legend.text = element_text(size = 9),
    legend.title = element_text(size = 9, face = "bold")
  )
```

```{r}
# ## Estatística Descritiva - XCO2 anomaly
# ds_xco2_anomal |>
#   group_by(quarter_year) |>
#   summarise(
#     N       = length(xco2_anomaly),
#     MIN     = min(xco2_anomaly, na.rm = TRUE),
#     MAX     = max(xco2_anomaly, na.rm = TRUE),
#     MEAN    = mean(xco2_anomaly, na.rm = TRUE),
#     MEDIAN  = median(xco2_anomaly, na.rm = TRUE),
#     STD_DV  = sd(xco2_anomaly, na.rm = TRUE),
#     SKW     = agricolae::skewness(xco2_anomaly),
#     KRT     = agricolae::kurtosis(xco2_anomaly)
#   ) |>
# #writexl::write_xlsx("output/estat-desc-anomaly-gosat1.xlsx")


## Boxplot
ds_xco2_anomal |>
  group_by(epoch, quarter) |> 
  ggplot(aes(x = epoch, y = xco2_anomaly, fill = quarter)) +
  geom_boxplot(outlier.alpha = 0.2, outlier.size = 1) +
  theme_bw() +
  theme(
    legend.position = "bottom",
    axis.text.x = element_text(angle = 45, hjust = 1),
    axis.title.x = element_text(face = "bold"),
    axis.title.y = element_text(face = "bold"),
    legend.title = element_text(face = "bold")
  ) +
  labs(
    x = "Year",
    y = expression(paste(X[CO2],"anomaly (ppm)")),
    fill = "quarter:"
  ) +
  scale_fill_viridis_d(option = "mako")

```

-   Carregando os dados do GOSAT - 2

```{r}
xco2_gosat2 <- readr::read_rds("data/data-set-gosat2.rds")
```

```{r}
# ajustando um modelo de regressão linear simples
mod_trend_xco2 <- lm(xco2 ~ year, 
          data = xco2_gosat2 |> 
            drop_na() |> 
            mutate( year = year - min(year)) 
          )
mod_trend_xco2
sm <- summary.lm(mod_trend_xco2)
```

```{r}
# Plotando o grafico de dispersão

xco2_gosat2 |>
  #sample_n(1000) |>
  drop_na() |>
  mutate( year = year - min(year)) |>
  ggplot(aes(x=date, y=xco2)) +
  geom_point(alpha = 0.25, size = 1) +
  geom_point(shape=21,color="black",fill="gray") +
  geom_smooth(method = "lm",
              color = "red", linetype = "dashed",
              linewidth=1) +
  stat_regline_equation(aes(
  label =  paste(..eq.label.., ..rr.label.., sep = "*plain(\",\")~~"))) +
  theme_bw() +
  labs(x="year",y=expression(paste(X[CO2]," (ppm)"))) +
  scale_x_date(date_breaks = "1 year", date_labels = "%Y")
```

-   Existe uma tendência regional nos dados, e ela deve ser retirada para esse trabalho.

```{r}
a_co2 <- mod_trend_xco2$coefficients[[1]]
b_co2 <- mod_trend_xco2$coefficients[[2]]

ds_xco2_quarter <- xco2_gosat2 |>
  mutate(
    year_modif = year - min(year),
    xco2_est = a_co2 + b_co2 * year_modif,
    delta = xco2_est - xco2,
    xco2_detrend = (a_co2 - delta) - (mean(xco2) - a_co2)
  ) |> 
  rename(xco2_trend = xco2,
         xco2 = xco2_detrend) |> 
  mutate(
    # 1. Define o quarter com base no número do mês
    quarter = case_when(
      month %in% c(1, 2, 3)  ~ "Q1",
      month %in% c(4, 5, 6)  ~ "Q2",
      month %in% c(7, 8, 9)  ~ "Q3",
      month %in% c(10, 11, 12) ~ "Q4"
    ),
    quarter_year = paste0(year, "-", quarter),
    epoch = as.character(year)
    ) |> 
  
  # Garante que os dados estejam ordenados cronologicamente
  arrange(year, month) |> 
  ungroup()

```

```{r}
# Grafico de Densidade (Ridgeline) do XCO2 sem tendencia
ds_xco2_quarter |> 
  mutate(
    quarter = case_when(
      quarter == "Q1" ~ "1º Q (Jan-Mar)",
      quarter == "Q2" ~ "2º Q (Apr-Jun)",
      quarter == "Q3" ~ "3º Q (Jul-Sep)",
      quarter == "Q4" ~ "4º Q (Oct-Dec)"
    )
  ) |> 
  ggplot(aes(y = epoch)) +
  geom_density_ridges(
    rel_min_height = 0.01,
    aes(x = xco2, fill = quarter),
    alpha = 0.6, 
    color = "black",
    scale = 1.2
  ) + 
  scale_fill_viridis_d(option = "viridis", name = "Period:") +
  theme_ridges() +
  labs(
    x = expression(paste(X[CO2], " (ppm)")),
    y = "Year"
  ) + 
  xlim(390, 420) +
  theme(
    axis.title.x = element_text(hjust = 0.5, size = 12, face = "bold"),
    axis.title.y = element_text(hjust = 0.5, size = 12, face = "bold"),
    legend.position = "bottom" ,
    legend.justification = "center",
    legend.text = element_text(size = 9),
    legend.title = element_text(size = 9, face = "bold")
  )
```

```{r}
# # Estatística Descritiva - XCO2
# ds_xco2_quarter |>
#   group_by(quarter_year) |>
#   summarise(
#     N       = length(xco2),
#     MIN     = min(xco2, na.rm = TRUE),
#     MAX     = max(xco2, na.rm = TRUE),
#     MEAN    = mean(xco2, na.rm = TRUE),
#     MEDIAN  = median(xco2, na.rm = TRUE),
#     STD_DV  = sd(xco2, na.rm = TRUE),
#     SKW     = agricolae::skewness(xco2),
#     KRT     = agricolae::kurtosis(xco2)
#   ) |>
# #writexl::write_xlsx("output/estat-desc-xco2-gosat2.xlsx") #Salvando

## Boxplot
ds_xco2_quarter |>
  group_by(epoch, quarter) |> 
  ggplot(aes(x = epoch, y = xco2, fill = quarter)) +
  geom_boxplot(outlier.alpha = 0.2, outlier.size = 1) +
  coord_cartesian(ylim = c(390, 420)) + 
  theme_bw() +
  theme(
    legend.position = "bottom",
    axis.text.x = element_text(angle = 45, hjust = 1),
    axis.title.x = element_text(face = "bold"),
    axis.title.y = element_text(face = "bold"),
    legend.title = element_text(face = "bold")
  ) +
  labs(
    x = "Year",
    y = expression(paste(X[CO2], " (ppm)")),
    fill = "quarter:"
  ) +
  scale_fill_viridis_d(option = "mako")
```

-   Calculando a anomalia diária do XCO2 - GOSAT 2

O cálculo de anomalias diárias ($X_{CO2_{anomaly}} = X_{CO2_{pixel}} - \text{median}_{day}$), levou em consideração para garantir o rigor estatístico e evitar distorções na mediana provocadas por dias com baixa densidade de amostragem orbital, um critério de validação mínima de 5 observações diárias.

```{r}
# ds_xco2_anomal <- ds_xco2_quarter |>
#   # 1. Agrupamos por data para fazer a validação diária
#   group_by(date) |>
#   mutate(
#     n_obs_day = sum(!is.na(xco2)),
#     median_day = ifelse(n_obs_day >= 5, median(xco2, na.rm = TRUE), NA),
#     xco2_anomaly = ifelse(n_obs_day >= 5, xco2 - median_day, NA)
#   ) |>
#   # 2. Desagrupa para manter o banco limpo
#   ungroup()
# #write_rds(ds_xco2_anomal, "data/data-set-xco2-anomal-gosat2.rds")
```

```{r}
# Grafico de Densidade (Ridgeline) do XCO2 anomaly
ds_xco2_anomal <- readRDS("data/data-set-xco2-anomal-gosat2.rds")
ds_xco2_anomal |> 
  filter(!is.na(xco2_anomaly), !is.na(quarter)) |> 
  mutate(
    quarter = case_when(
      quarter == "Q1" ~ "1º Q (Jan-Mar)",
      quarter == "Q2" ~ "2º Q (Apr-Jun)",
      quarter == "Q3" ~ "3º Q (Jul-Sep)",
      quarter == "Q4" ~ "4º Q (Oct-Dec)"
    )
  ) |> 
  ggplot(aes(y = epoch)) +
  geom_density_ridges(
    rel_min_height = 0.01,
    aes(x = xco2_anomaly, fill = quarter),
    alpha = 0.6, 
    color = "black",
    scale = 1.2
  ) + 
  scale_fill_viridis_d(option = "viridis", name = "Period:") +
  theme_ridges() +
  labs(
    x = expression(paste(X[CO2], " anomaly (ppm)")),
    y = "Year"
  ) + 
  xlim(-8, 8) +
  theme(
    axis.title.x = element_text(hjust = 0.5, size = 12, face = "bold"),
    axis.title.y = element_text(hjust = 0.5, size = 12, face = "bold"),
    legend.position = "bottom" ,
    legend.justification = "center",
    legend.text = element_text(size = 9),
    legend.title = element_text(size = 9, face = "bold")
  )
```

```{r}
## Estatística Descritiva - XCO2 anomaly
ds_xco2_anomal |>
  group_by(quarter_year) |>
  summarise(
    N       = length(xco2_anomaly),
    MIN     = min(xco2_anomaly, na.rm = TRUE),
    MAX     = max(xco2_anomaly, na.rm = TRUE),
    MEAN    = mean(xco2_anomaly, na.rm = TRUE),
    MEDIAN  = median(xco2_anomaly, na.rm = TRUE),
    STD_DV  = sd(xco2_anomaly, na.rm = TRUE),
    SKW     = agricolae::skewness(xco2_anomaly),
    KRT     = agricolae::kurtosis(xco2_anomaly)
  ) |>
writexl::write_xlsx("output/estat-desc-anomaly-gosat2.xlsx")


## Boxplot
ds_xco2_anomal |>
  group_by(epoch, quarter) |> 
  ggplot(aes(x = epoch, y = xco2_anomaly, fill = quarter)) +
  geom_boxplot(outlier.alpha = 0.2, outlier.size = 1) +
  theme_bw() +
  theme(
    legend.position = "bottom",
    axis.text.x = element_text(angle = 45, hjust = 1),
    axis.title.x = element_text(face = "bold"),
    axis.title.y = element_text(face = "bold"),
    legend.title = element_text(face = "bold")
  ) +
  labs(
    x = "Year",
    y = expression(paste(X[CO2],"anomaly (ppm)")),
    fill = "quarter:"
  ) +
  scale_fill_viridis_d(option = "mako")

```
