---
title: "Agrupamento em Grid Regular - XCO2 (OCO-2/3 + GOSAT-1 + GOSAT-2)"
subtitle: "Amazônia Legal | 2015-2024"
output: github_document
author: Witória de Oliveira Araujo
---

```{r, include = FALSE}
knitr::opts_chunk$set(
  collapse = TRUE,
  message = FALSE,
  error = FALSE,
  warning = FALSE,
  # eval = FALSE,
  comment = "#>"
)
```

### Objetivo
1. Padronizar e unir as 3 bases (variável de interesse: **XCO2**)
2. Testar grids regulares de **0.25°, 0.50° e 1.0°**
3. Agregar por **(célula x dia)**, exigindo mínimo de **5 observações/dia/célula**
4. Calcular **média** e **mediana** por célula-dia e comparar robustez
5. Comparar as 3 resoluções e apontar a mais adequada


-   Pacotes
```{r}
library(tidyverse)
```


-   Configuração
Ajuste os caminhos dos arquivos e os nomes das colunas conforme os seus dados reais.
Como a área de interesse (Amazônia Legal) já vem recortada nas 3 bases, não há
filtro espacial adicional aqui — só padronização e filtro de qualidade.

```{r}
xco2_nasa   <- readRDS("../data/data-set-xco2.rds")   |>  filter(year <= 2024) 
gosat1 <- readRDS("../data/data-set-gosat1.rds") |>  filter(year <= 2024) 
gosat2 <- readRDS("../data/data-set-gosat2.rds")  |>  filter(year <= 2024) 
```


```{r}
xco2_nasa$year |> unique()
gosat1$year |> unique()
gosat2$year |> unique()
```


```{r}
xco2_nasa |>
  mutate( longitude = round(longitude, 2),
          latitude = round(latitude, 2)) |> 
  group_by(longitude, latitude) |> 
  ggplot(aes(longitude, latitude)) + geom_point()
```
```{r}
gosat1 |>
  # mutate( longitude = round(longitude, 2),
  #         latitude = round(latitude, 2)) |> 
  sf::st_drop_geometry() |> 
  group_by(longitude, latitude) |> 
  ggplot(aes(longitude, latitude)) + geom_point()
```

```{r}
gosat2 |>
  # mutate( longitude = round(longitude, 2),
  #         latitude = round(latitude, 2)) |> 
  sf::st_drop_geometry() |> 
  group_by(longitude, latitude) |> 
  ggplot(aes(longitude, latitude)) + geom_point()
```
```{r}
colls <- c("longitude","latitude","year","month","day","xco2")
xco2_bases <- gosat2 |> 
  sf::st_drop_geometry() |> 
  select(colls) |> 
  mutate(nome_base = "gosat2") |> 
  rbind(
    gosat1 |> 
      select(colls) |>
      mutate(nome_base = "gosat1") |> 
      sf::st_drop_geometry() |> 
      rbind(
        xco2_nasa |> 
          select(colls) |> 
           mutate(nome_base = "xco2_nasa")
        )
  )
```

```{r}
xco2_bases |> group_by(year, nome_base) |> 
  ggplot(aes(as_factor(year),xco2, fill=nome_base)) +
  geom_boxplot() +
  theme_minimal()
```

## Agregação em grade regular

Bland-Altman: plote (GOSAT2−OCO) vs média(GOSAT2,OCO). Isso revela se o bias é constante (offset puro) ou proporcional (aumenta com a concentração — indicaria problema de calibração/ganho, não só offset aditivo). Pacote BlandAltmanLeh no R.

Regressão Deming/ortogonal (não OLS simples, pois ambos os sensores têm erro): dá slope e intercepto reais da relação entre os dois. Pacote deming.

Estatísticas descritivas do bias: média, mediana, DP, RMSE, MAE — global e por mês/estação (seca vs chuvosa).

Teste de significância: Wilcoxon pareado (dado que resíduos de XCO2 raramente são normais) para testar se a diferença é estatisticamente ≠ 0 em cada estrato temporal.

Decomposição temporal: separe o bias em (i) componente de nível médio (offset constante 2019–2024) e (ii) componente de tendência/sazonalidade — desazonalize as duas séries e compare se as taxas de crescimento anual (ppm/ano) concordam, mesmo com o offset. Se as tendências concordam mas o nível não, é forte indício de bias sistemático de calibração, não de processo atmosférico real.

```{r}
## ============================================================
## Consistência XCO2 GOSAT-2 vs OCO-2/OCO-3 -- Amazônia Legal
## Estratégia: agregação em grade regular (grid x mês)
## Período: 2019-2024
## ============================================================
library(BlandAltmanLeh)
library(deming)

## ------------------------------------------------------------
## 0) Base já compilada (mantendo sua estrutura)
## Ajuste aqui: assumindo xco2_nasa = OCO-2/OCO-3 (troque se o nome
## da base for outro, ex. oco2_oco3)
## ------------------------------------------------------------
colls <- c("longitude","latitude","year","month","day","xco2")

xco2_bases <- gosat2 |>
  sf::st_drop_geometry() |>
  select(all_of(colls)) |>
  mutate(nome_base = "gosat2") |>
  bind_rows(
    xco2_nasa |>
      sf::st_drop_geometry() |>
      select(all_of(colls)) |>
      mutate(nome_base = "oco2_oco3")
  ) |>
  filter(nome_base %in% c("gosat2", "oco2_oco3")) |>   # foco na comparação pedida
  filter(year >= 2019, year <= 2024) |>
  filter(!is.na(xco2), !is.na(longitude), !is.na(latitude))
```


```{r}
## ------------------------------------------------------------
## 1) Recorte espacial -- Amazônia Legal
## ------------------------------------------------------------
amz_legal <- geobr::read_amazon(showProgress = FALSE, year = 2019) |>
  sf::st_transform(4326)
# Se read_amazon() não trouxer exatamente "Amazônia Legal" (é a Amazônia
# biogeográfica em alguns releases do geobr), alternativa robusta:
# amz_legal <- geobr::read_biomes(showProgress = FALSE) |>
#   filter(name_biome == "Amazônia") |> sf::st_transform(4326)

pts_sf <- xco2_bases |>
  sf::st_as_sf(coords = c("longitude","latitude"), crs = 4326, remove = FALSE)

pts_amz <- sf::st_filter(pts_sf, amz_legal) |>
  sf::st_drop_geometry()

## ------------------------------------------------------------
## 2) Grade regular
## ------------------------------------------------------------
res_grau <- 1   # ajuste: 0.25 (mais denso), 0.5, 1.0 (mais robusto p/ Amazônia)

pts_amz <- pts_amz |>
  mutate(
    cell_lon = floor(longitude / res_grau) * res_grau + res_grau/2,
    cell_lat = floor(latitude  / res_grau) * res_grau + res_grau/2,
    cell_id  = paste0(round(cell_lon,3), "_", round(cell_lat,3)),
    ym       = sprintf("%d-%02d", year, month)
  )

## ------------------------------------------------------------
## 3) Agregação mensal por célula x sensor
## ------------------------------------------------------------
grid_month <- pts_amz |>
  group_by(cell_id, cell_lon, cell_lat, year, month, ym, nome_base) |>
  summarise(
    xco2_mean = mean(xco2, na.rm = TRUE),
    xco2_sd   = sd(xco2, na.rm = TRUE),
    n_obs     = n(),
    .groups = "drop"
  )

## Filtro mínimo de robustez (ajuste conforme densidade real dos seus dados)
n_min <- 3
grid_month_f <- grid_month |> filter(n_obs >= n_min)

## ------------------------------------------------------------
## 4) Pivot para comparação pareada (mesma célula, mesmo mês)
## ------------------------------------------------------------
grid_wide <- grid_month_f |>
  select(cell_id, cell_lon, cell_lat, year, month, ym, nome_base, xco2_mean, n_obs) |>
  pivot_wider(
    names_from  = nome_base,
    values_from = c(xco2_mean, n_obs)
  ) |>
  filter(!is.na(xco2_mean_gosat2), !is.na(xco2_mean_oco2_oco3)) |>
  mutate(
    diff_ppm = xco2_mean_gosat2 - xco2_mean_oco2_oco3,
    media_ppm = (xco2_mean_gosat2 + xco2_mean_oco2_oco3) / 2,
    season = if_else(month %in% c(5,6,7,8,9), "seca", "chuvosa")  # ajuste p/ Amazônia
  )

cat("N de pares grid x mês:", nrow(grid_wide), "\n")
```


```{r}
## ------------------------------------------------------------
## 5) Estatística descritiva do bias
## ------------------------------------------------------------
resumo_geral <- grid_wide |>
  summarise(
    bias_medio   = mean(diff_ppm, na.rm = TRUE),
    bias_mediano = median(diff_ppm, na.rm = TRUE),
    bias_sd      = sd(diff_ppm, na.rm = TRUE),
    rmse         = sqrt(mean(diff_ppm^2, na.rm = TRUE)),
    n            = n()
  )
print(resumo_geral)
```


```{r}
resumo_por_ano <- grid_wide |>
  group_by(year) |>
  summarise(
    bias_medio = mean(diff_ppm, na.rm = TRUE),
    bias_sd    = sd(diff_ppm, na.rm = TRUE),
    n = n()
  )
print(resumo_por_ano)
```


```{r}
resumo_por_estacao <- grid_wide |>
  group_by(season) |>
  summarise(
    bias_medio = mean(diff_ppm, na.rm = TRUE),
    bias_sd    = sd(diff_ppm, na.rm = TRUE),
    n = n()
  )
print(resumo_por_estacao)
```


```{r}
## ------------------------------------------------------------
## 6) Teste de significância (pareado, não-paramétrico)
## ------------------------------------------------------------
wilcox_geral <- wilcox.test(
  grid_wide$xco2_mean_gosat2,
  grid_wide$xco2_mean_oco2_oco3,
  paired = TRUE
)
print(wilcox_geral)
```


```{r}
## ------------------------------------------------------------
## 7) Bland-Altman
## ------------------------------------------------------------
ba <- bland.altman.stats(
  grid_wide$xco2_mean_gosat2,
  grid_wide$xco2_mean_oco2_oco3
)
print(ba[c("means.diffs","critical.diff","lines")])
```


```{r}
# Gráfico Bland-Altman manual (mais controle visual que bland.altman.plot)
ggplot(grid_wide, aes(x = media_ppm, y = diff_ppm)) +
  geom_point(alpha = 0.4, color = "#1d2f45") +
  geom_hline(yintercept = ba$mean.diffs, color = "#F39200", linewidth = 1) +
  geom_hline(yintercept = ba$lines[1], linetype = "dashed", color = "grey40") +
  geom_hline(yintercept = ba$lines[3], linetype = "dashed", color = "grey40") +
  labs(
    title = "Bland-Altman: GOSAT-2 vs OCO-2/OCO-3 (XCO2, Amazônia Legal)",
    x = "Média (ppm)", y = "Diferença GOSAT-2 - OCO2/3 (ppm)"
  ) +
  theme_minimal()

```


```{r}
## ------------------------------------------------------------
## 8) Regressão Deming (erro nos dois eixos)
## ------------------------------------------------------------
dem <- deming(xco2_mean_gosat2 ~ xco2_mean_oco2_oco3, data = grid_wide)
print(dem)
# Interceto != 0 e slope == 1  -> bias aditivo (offset puro)
# Slope != 1                   -> bias proporcional (problema de ganho/calibração)
```


```{r}
## 8b) Teste formal de bias proporcional
cor_test <- cor.test(grid_wide$diff_ppm, grid_wide$media_ppm, method = "spearman")
print(cor_test)
# Se p < 0.05 e rho > 0 -> confirma que o bias cresce com a concentração
# (proporcional), reforçando o padrão visual do Bland-Altman
```


```{r}
## 8c) Identificar outliers (fora dos limites de concordância)
outliers <- grid_wide |>
  filter(diff_ppm < ba$lines[1] | diff_ppm > ba$lines[3]) |>
  arrange(desc(abs(diff_ppm - ba$mean.diffs)))
print(outliers |> select(cell_id, ym, xco2_mean_gosat2, xco2_mean_oco2_oco3,
                          diff_ppm, media_ppm, n_obs_gosat2, n_obs_oco2_oco3))
```


```{r}
## 8d) Checar se dispersão do bias muda com n_obs (ruído por baixa amostragem)
ggplot(grid_wide, aes(x = pmin(n_obs_gosat2, n_obs_oco2_oco3), y = abs(diff_ppm - ba$mean.diffs))) +
  geom_point(alpha = 0.4, color = "#1d2f45") +
  geom_smooth(method = "loess", color = "#F39200", se = FALSE) +
  labs(x = "Nº mínimo de observações na célula-mês",
       y = "Desvio absoluto do bias médio (ppm)",
       title = "Dispersão do bias vs densidade amostral") +
  theme_minimal()
```


```{r}
## ------------------------------------------------------------
## 9) Série temporal do bias mensal (nível + tendência)
## ------------------------------------------------------------
bias_mensal <- grid_wide |>
  group_by(year, month) |>
  summarise(bias_medio = mean(diff_ppm, na.rm = TRUE), n = n(), .groups = "drop") |>
  mutate(data = as.Date(paste(year, month, "01", sep = "-")))

ggplot(bias_mensal, aes(x = data, y = bias_medio)) +
  geom_line(color = "#1d2f45") +
  geom_point(aes(size = n), color = "#F39200", alpha = 0.7) +
  geom_hline(yintercept = 0, linetype = "dashed", color = "grey50") +
  labs(
    title = "Evolução mensal do bias GOSAT-2 - OCO2/3 (Amazônia Legal)",
    x = NULL, y = "Bias médio (ppm)", size = "N células"
  ) +
  theme_minimal()
```


```{r}
## ------------------------------------------------------------
## 10) Exportar tabela final para inspeção/relatório
## ------------------------------------------------------------
write.csv(grid_wide, "../output/grid_wide_gosat2_vs_oco.csv", row.names = FALSE)
write.csv(resumo_por_ano, "../output/resumo_bias_por_ano.csv", row.names = FALSE)
write.csv(resumo_por_estacao, "../output/resumo_bias_por_estacao.csv", row.names = FALSE)

## ============================================================
## Próximo passo sugerido: cruzar diff_ppm com AOD / fração de
## queimada (MapBiomas Fogo) por célula-mês para testar se o bias
## aumenta na estação seca (hipótese: sensibilidade a aerossol).
## ============================================================
```


## Análise - WITÓRIA

```{r}
# Mapeamento de colunas -> ajuste conforme os nomes reais dos seus arquivos
config_cols <- list(
  xco2_nasa = list(
    longitude = "longitude", latitude = "latitude", xco2 = "xco2", date = "date",
    year = "year", month = "month", day = "day"),
  gosat1 = list(
    longitude = "longitude", latitude = "latitude", xco2 = "xco2", date = "date",
    year = "year", month = "month", day = "day"),
  gosat2 = list(
    longitude = "longitude", latitude = "latitude", xco2 = "xco2", date = "date",
    year = "year", month = "month", day = "day")
)
```


```{r}
# Leitura e padronização das bases
padronizar_base <- function(df, cfg, nome_sensor) {
  df_std <- df  |> 
    rename(
      latitude  = !!cfg$latitude,
      longitude = !!cfg$longitude,
      xco2      = !!cfg$xco2,
      date      = !!cfg$date
    )

  df_std <- df_std  |> 
    mutate(date = as_date(date), sensor = nome_sensor)  |> 
    select(latitude, longitude, xco2, date, sensor)  |> 
    filter(!is.na(latitude), !is.na(longitude), !is.na(xco2), !is.na(date))

  return(df_std)
}
```


```{r}
## Ler e unir as bases
base_xco2   <- padronizar_base(xco2_nasa, config_cols$xco2_nasa, "NASA")
base_gosat1 <- padronizar_base(gosat1,    config_cols$gosat1,    "GOSAT1")
base_gosat2 <- padronizar_base(gosat2,    config_cols$gosat2,    "GOSAT2")

base_unificada <- bind_rows(base_xco2, base_gosat1, base_gosat2)

cat("Total de observações unificadas:", nrow(base_unificada), "\n")
cat("Período:", format(min(base_unificada$date)), "a", format(max(base_unificada$date)), "\n")
table(base_unificada$sensor)
```

-   Construção do grid regular
Atribuição de cada observação ao **centro** da célula do grid:

```{r}
atribuir_grid <- function(df, resolucao) {
  df  |> 
    mutate(
      grid_lon = floor(longitude / resolucao) * resolucao + resolucao / 2,
      grid_lat = floor(latitude  / resolucao) * resolucao + resolucao / 2
    )
}
```

-   Função agregação por célula-dia (mínimo de 5 observações)

```{r}
agregar_grid <- function(df, resolucao, min_obs = 5) {
  df_grid <- atribuir_grid(df, resolucao)
  df_grid  |> 
    group_by(grid_lat, grid_lon, date)  |> 
    summarise(
      n_obs   = n(),
      media   = mean(xco2, na.rm = TRUE),
      mediana = median(xco2, na.rm = TRUE),
      dp      = sd(xco2, na.rm = TRUE),
      iqr     = IQR(xco2, na.rm = TRUE),
      .groups = "drop"
    ) |> 
    filter(n_obs >= min_obs) %>%
    mutate(
      cv_media  = dp / media,
      resolucao = resolucao
    )
}
```

```{r}
## Estabelecendo as resoluções do grid

resolucoes <- c(0.25, 0.50, 1.00)
resultados_grid <- map_dfr(resolucoes, ~agregar_grid(base_unificada, .x, min_obs = 5))
```

-   Comparação: Média vs. Mediana
A ideia: quanto maior a dispersão relativa (`dp`, `iqr`) dentro da célula-dia,
maior a chance de assimetria/outliers — nesse caso a **mediana** tende a ser
mais robusta. Comparamos o quanto a média se afasta da mediana em cada
célula-dia (indício de assimetria).

```{r comparacao-media-mediana}
comparacao_media_mediana <- resultados_grid |> 
  mutate(
    diff_media_mediana = abs(media - mediana),
    diff_relativa       = diff_media_mediana / media
  )  |> 
  group_by(resolucao)  |> 
  summarise(
    n_celulas_dia             = n(),
    media_dp                  = mean(dp, na.rm = TRUE),
    media_iqr                 = mean(iqr, na.rm = TRUE),
    media_cv                  = mean(cv_media, na.rm = TRUE),
    media_diff_rel            = mean(diff_relativa, na.rm = TRUE),
    prop_celulas_assimetricas = mean(diff_relativa > 0.001, na.rm = TRUE),
    .groups = "drop"
  )

comparacao_media_mediana
```

**Regra de decisão:**

- `media_diff_rel` muito pequena → média ≈ mediana, tanto faz usar
- `prop_celulas_assimetricas` alta + `media_cv`/`media_iqr` altos → prefira a **mediana**
  (mais robusta a outliers, comuns em XCO2 por contaminação residual de nuvem/aerossol)

# Comparação entre resoluções (0.25 / 0.50 / 1.0)

```{r}
comparacao_resolucoes <- resultados_grid  |> 
  group_by(resolucao)  |> 
  summarise(
    n_celulas_dia_validas = n(),
    n_celulas_espaciais    = n_distinct(paste(grid_lat, grid_lon)),
    obs_media_por_celula   = mean(n_obs, na.rm = TRUE),
    dp_medio               = mean(dp, na.rm = TRUE),
    iqr_medio              = mean(iqr, na.rm = TRUE),
    cv_medio               = mean(cv_media, na.rm = TRUE),
    .groups = "drop"
  ) %>%
  arrange(resolucao)

comparacao_resolucoes
```

**Critérios de escolha:**

- Maior `n_celulas_dia_validas` → mais dados aproveitados após o filtro de 5 obs
- Menor `dp_medio` / `iqr_medio` / `cv_medio` → maior homogeneidade dentro da célula
- Trade-off esperado: grids finos (0.25°) → mais homogêneos, mas perdem mais
  células no filtro de mínimo de 5 obs; grids grossos (1.0°) → mais observações
  por célula, porém maior variabilidade interna (mistura pontos mais heterogêneos)

# Visualizações

```{r plot-n-obs}
ggplot(resultados_grid, aes(x = factor(resolucao), y = n_obs)) +
  geom_boxplot(outlier.alpha = 0.2) +
  labs(x = "Resolução do grid (graus)", y = "Nº de observações por célula-dia",
       title = "Densidade amostral por resolução de grid") +
  theme_minimal()
```

```{r plot-dp}
ggplot(resultados_grid, aes(x = factor(resolucao), y = dp)) +
  geom_boxplot(outlier.alpha = 0.2) +
  labs(x = "Resolução do grid (graus)", y = "Desvio padrão do XCO2 na célula-dia",
       title = "Variabilidade intra-célula por resolução") +
  theme_minimal()
```

```{r plot-dp}
ggplot(resultados_grid, aes(x = factor(resolucao), y = media)) +
  geom_boxplot(outlier.alpha = 0.2) +
  labs(x = "Resolução do grid (graus)", y = "Média do XCO2 na célula-dia",
       title = "Variabilidade intra-célula por resolução") +
  theme_minimal()
```

```{r plot-dp}
ggplot(resultados_grid, aes(x = factor(resolucao), y = mediana)) +
  geom_boxplot(outlier.alpha = 0.2) +
  labs(x = "Resolução do grid (graus)", y = "Média do XCO2 na célula-dia",
       title = "Variabilidade intra-célula por resolução") +
  theme_minimal()
```

```{r plot-media-mediana}
ggplot(resultados_grid, aes(x = media, y = mediana)) +
  geom_point(alpha = 0.15) +
  geom_abline(slope = 1, intercept = 0, color = "red", linetype = "dashed") +
  facet_wrap(~resolucao) +
  labs(x = "Média (ppm)", y = "Mediana (ppm)",
       title = "Média vs. Mediana por célula-dia, por resolução") +
  theme_minimal()
```

# Exportação dos resultados

```{r exportar}
# write_csv(resultados_grid, "resultados_grid_por_resolucao.csv")
# write_csv(comparacao_media_mediana, "comparacao_media_mediana.csv")
# write_csv(comparacao_resolucoes, "comparacao_resolucoes.csv")
```

# Conclusão

Depois de rodar, avalie as tabelas `comparacao_resolucoes` e
`comparacao_media_mediana` acima:

- Escolha a **resolução** com melhor equilíbrio entre cobertura
  (`n_celulas_dia_validas`) e homogeneidade (`dp_medio`/`iqr_medio` baixos)
- Escolha **média ou mediana** com base na simetria/robustez observada
  (`prop_celulas_assimetricas` e `media_diff_rel`)


# VIsualização
```{r}
resultados_grid |> 
  mutate(
    year = year(date),
    month = month(date)) |> filter( resolucao == .25) |> 
  ggplot(aes(x=grid_lon, y=grid_lat, fill= media)) +
  geom_tile() +
  facet_wrap(~month)
```

## Tendência de Aumento

```{r}
resultados_grid |> 
  ggplot(aes(date, media)) +
  geom_point() +
  facet_wrap(~resolucao)
```

