---
title: "Agrupamento em Grid Regular - XCO2 (OCO-2/3 + GOSAT-1 + GOSAT-2)"
subtitle: "Amazônia Legal | 2015-2024"
output: github_document
author: Witória de Oliveira Araujo
---

```{r, include = FALSE}
knitr::opts_chunk$set(
  collapse = TRUE,
  message = FALSE,
  error = FALSE,
  warning = FALSE,
  # eval = FALSE,
  comment = "#>"
)
```

### Objetivo
1. Padronizar e unir as 3 bases (variável de interesse: **XCO2**)
2. Testar grids regulares de **0.25°, 0.50° e 1.0°**
3. Agregar por **(célula x dia)**, exigindo mínimo de **5 observações/dia/célula**
4. Calcular **média** e **mediana** por célula-dia e comparar robustez
5. Comparar as 3 resoluções e apontar a mais adequada


-   Pacotes
```{r}
library(dplyr)
library(lubridate)
library(tidyr)
library(ggplot2)
library(purrr)
library(stringr)
```


-   Configuração
Ajuste os caminhos dos arquivos e os nomes das colunas conforme os seus dados reais.
Como a área de interesse (Amazônia Legal) já vem recortada nas 3 bases, não há
filtro espacial adicional aqui — só padronização e filtro de qualidade.

```{r}
xco2_nasa   <- readRDS("../data/data-set-xco2.rds")    
gosat1 <- readRDS("../data/data-set-gosat1.rds")
gosat2 <- readRDS("../data/data-set-gosat2.rds")

# Mapeamento de colunas -> ajuste conforme os nomes reais dos seus arquivos
config_cols <- list(
  xco2_nasa = list(
    longitude = "longitude", latitude = "latitude", xco2 = "xco2", date = "date",
    year = "year", month = "month", day = "day"),
  gosat1 = list(
    longitude = "longitude", latitude = "latitude", xco2 = "xco2", date = "date",
    year = "year", month = "month", day = "day"),
  gosat2 = list(
    longitude = "longitude", latitude = "latitude", xco2 = "xco2", date = "date",
    year = "year", month = "month", day = "day")
)
```


```{r}
# Leitura e padronização das bases
padronizar_base <- function(df, cfg, nome_sensor) {
  df_std <- df %>%
    rename(
      latitude  = !!cfg$latitude,
      longitude = !!cfg$longitude,
      xco2      = !!cfg$xco2,
      date      = !!cfg$date
    )

  df_std <- df_std %>%
    mutate(date = as_date(date), sensor = nome_sensor) %>%
    select(latitude, longitude, xco2, date, sensor) %>%
    filter(!is.na(latitude), !is.na(longitude), !is.na(xco2), !is.na(date))

  return(df_std)
}
```


```{r}
## Ler e unir as bases
base_xco2   <- padronizar_base(xco2_nasa, config_cols$xco2_nasa, "NASA")
base_gosat1 <- padronizar_base(gosat1,    config_cols$gosat1,    "GOSAT1")
base_gosat2 <- padronizar_base(gosat2,    config_cols$gosat2,    "GOSAT2")

base_unificada <- bind_rows(base_xco2, base_gosat1, base_gosat2)

cat("Total de observações unificadas:", nrow(base_unificada), "\n")
cat("Período:", format(min(base_unificada$date)), "a", format(max(base_unificada$date)), "\n")
table(base_unificada$sensor)
```

-   Construção do grid regular
Atribuição de cada observação ao **centro** da célula do grid:

```{r}
atribuir_grid <- function(df, resolucao) {
  df %>%
    mutate(
      grid_lon = floor(longitude / resolucao) * resolucao + resolucao / 2,
      grid_lat = floor(latitude  / resolucao) * resolucao + resolucao / 2
    )
}
```

-   Função agregação por célula-dia (mínimo de 5 observações)

```{r}
agregar_grid <- function(df, resolucao, min_obs = 5) {

  df_grid <- atribuir_grid(df, resolucao)

  df_grid %>%
    group_by(grid_lat, grid_lon, date) %>%
    summarise(
      n_obs   = n(),
      media   = mean(xco2, na.rm = TRUE),
      mediana = median(xco2, na.rm = TRUE),
      dp      = sd(xco2, na.rm = TRUE),
      iqr     = IQR(xco2, na.rm = TRUE),
      .groups = "drop"
    ) %>%
    filter(n_obs >= min_obs) %>%
    mutate(
      cv_media  = dp / media,
      resolucao = resolucao
    )
}
```

```{r}
## Estabelecendo as resoluções do grid

resolucoes <- c(0.25, 0.50, 1.00)
resultados_grid <- map_dfr(resolucoes, ~agregar_grid(base_unificada, .x, min_obs = 5))
```

-   Comparação: Média vs. Mediana
A ideia: quanto maior a dispersão relativa (`dp`, `iqr`) dentro da célula-dia,
maior a chance de assimetria/outliers — nesse caso a **mediana** tende a ser
mais robusta. Comparamos o quanto a média se afasta da mediana em cada
célula-dia (indício de assimetria).

```{r comparacao-media-mediana}
comparacao_media_mediana <- resultados_grid %>%
  mutate(
    diff_media_mediana = abs(media - mediana),
    diff_relativa       = diff_media_mediana / media
  ) %>%
  group_by(resolucao) %>%
  summarise(
    n_celulas_dia             = n(),
    media_dp                  = mean(dp, na.rm = TRUE),
    media_iqr                 = mean(iqr, na.rm = TRUE),
    media_cv                  = mean(cv_media, na.rm = TRUE),
    media_diff_rel            = mean(diff_relativa, na.rm = TRUE),
    prop_celulas_assimetricas = mean(diff_relativa > 0.001, na.rm = TRUE),
    .groups = "drop"
  )

comparacao_media_mediana
```

**Regra de decisão:**

- `media_diff_rel` muito pequena → média ≈ mediana, tanto faz usar
- `prop_celulas_assimetricas` alta + `media_cv`/`media_iqr` altos → prefira a **mediana**
  (mais robusta a outliers, comuns em XCO2 por contaminação residual de nuvem/aerossol)

# Comparação entre resoluções (0.25 / 0.50 / 1.0)

```{r}
comparacao_resolucoes <- resultados_grid %>%
  group_by(resolucao) %>%
  summarise(
    n_celulas_dia_validas = n(),
    n_celulas_espaciais    = n_distinct(paste(grid_lat, grid_lon)),
    obs_media_por_celula   = mean(n_obs, na.rm = TRUE),
    dp_medio               = mean(dp, na.rm = TRUE),
    iqr_medio              = mean(iqr, na.rm = TRUE),
    cv_medio               = mean(cv_media, na.rm = TRUE),
    .groups = "drop"
  ) %>%
  arrange(resolucao)

comparacao_resolucoes
```

**Critérios de escolha:**

- Maior `n_celulas_dia_validas` → mais dados aproveitados após o filtro de 5 obs
- Menor `dp_medio` / `iqr_medio` / `cv_medio` → maior homogeneidade dentro da célula
- Trade-off esperado: grids finos (0.25°) → mais homogêneos, mas perdem mais
  células no filtro de mínimo de 5 obs; grids grossos (1.0°) → mais observações
  por célula, porém maior variabilidade interna (mistura pontos mais heterogêneos)

# Visualizações

```{r plot-n-obs}
ggplot(resultados_grid, aes(x = factor(resolucao), y = n_obs)) +
  geom_boxplot(outlier.alpha = 0.2) +
  labs(x = "Resolução do grid (graus)", y = "Nº de observações por célula-dia",
       title = "Densidade amostral por resolução de grid") +
  theme_minimal()
```

```{r plot-dp}
ggplot(resultados_grid, aes(x = factor(resolucao), y = dp)) +
  geom_boxplot(outlier.alpha = 0.2) +
  labs(x = "Resolução do grid (graus)", y = "Desvio padrão do XCO2 na célula-dia",
       title = "Variabilidade intra-célula por resolução") +
  theme_minimal()
```

```{r plot-media-mediana}
ggplot(resultados_grid, aes(x = media, y = mediana)) +
  geom_point(alpha = 0.15) +
  geom_abline(slope = 1, intercept = 0, color = "red", linetype = "dashed") +
  facet_wrap(~resolucao) +
  labs(x = "Média (ppm)", y = "Mediana (ppm)",
       title = "Média vs. Mediana por célula-dia, por resolução") +
  theme_minimal()
```

# Exportação dos resultados

```{r exportar}
write_csv(resultados_grid, "resultados_grid_por_resolucao.csv")
write_csv(comparacao_media_mediana, "comparacao_media_mediana.csv")
write_csv(comparacao_resolucoes, "comparacao_resolucoes.csv")
```

# Conclusão

Depois de rodar, avalie as tabelas `comparacao_resolucoes` e
`comparacao_media_mediana` acima:

- Escolha a **resolução** com melhor equilíbrio entre cobertura
  (`n_celulas_dia_validas`) e homogeneidade (`dp_medio`/`iqr_medio` baixos)
- Escolha **média ou mediana** com base na simetria/robustez observada
  (`prop_celulas_assimetricas` e `media_diff_rel`)
