---
title: "Pré-Processamento"
author: "Araujo, WO; Panosso, AR"
date: "2026-03-25"
output: html_document
---

```{r, include = FALSE}
knitr::opts_chunk$set(
  collapse = TRUE,
  warning = FALSE,
  error = FALSE,
  message = FALSE,
  eval = TRUE,
  comment = "#>"
)
```


# Preparação dos dados para análise.

```{r}
### Carregando os pacotes
library(sf)
library(tidyverse)
```


## Criando o grid com base na minha variável de interesse

```{r}

```



## Entrada com a Base: data-set-xco2.rds
#### Essa base é composta por dados de dióxido de carbono na coluna atmosférica (XCO2) provenientes dos satélites OCO-2 e OCO-3 (NASA), compreendendo o período de 2014 a 2024.

```{r}

```


































## Entrada com a Base: data-set-sif.rds
#### Essa base é composta por dados da Solar-Induced Fluorescence (SIF) provenientes dos satélites OCO-2 e OCO-3 (NASA), compreendendo o período de 2014 a 2024.

```{r}
data_set_sif <- readr::read_rds("data/data-set-sif.rds")
```

## Integrando as bases de dados de XCO2 e SIF através do método do vizinho mais próximo (Nearest Neighbor), restringindo-se a uma distância máxima de 10 km para assegurar a representatividade biofísica entre as variáveis atmosféricas e de vegetação.

```{r}

```
























