---
title: "tratamento_gosat"
author: "Araujo, WO"
date: "2026-05-12"
output: html_document
---

```{r setup, include=FALSE}
knitr::opts_chunk$set(
  collapse = TRUE,
  warning = FALSE,
  error = FALSE,
  message = FALSE,
  eval = TRUE,
  comment = "#>"
)
```

## Coleta e Preparação de Dados

#### Nesta etapa, descrevemos o procedimento de aquisição dos dados brutos dos sensores GOSAT-1 e GOSAT-2, que precedem as etapas de processamento e análise.

##### Aquisição de Dados: GOSAT_1

Os dados do GOSAT-1 foram obtidos através do portal [GOSAT Data Archive Service (GDAS)](https://data2.gosat.nies.go.jp/index_en.html). O procedimento de download seguiu os seguintes passos:

-   Seleção de Metadados: No portal, foram selecionadas as variáveis de interesse e o período temporal, gerando um arquivo de metadados no formato .txt contendo a lista de URLs para download.

-   Automatização via API: Para a transferência dos arquivos, utilizou-se uma rotina de automação customizada disponível no diretório do projeto como (R/my_gosat_download.R).

-   Método de Transferência: O script utiliza o utilitário "wget" para realizar as requisições de rede. Os dados foram baixados originalmente no formato de pacotes .tar, que agrupam os arquivos diários de metano.

-   Série Temporal: 2015 a 2024 (Porém possui dados apartir de 2009 (ano de lançamento) até 2026).

##### Aquisição de Dados: GOSAT_2

Os dados do GOSAT-2 foram coletados via [acesso direto SFTP](https://prdct.gosat-2.nies.go.jp/aboutdata/directsftpaccess.html.en) disponibilizado pelo National Institute for Environmental Studies (NIES).

-   Ferramenta de Transferência: Utilizou-se o software WinSCP para a conexão segura e sincronização dos diretórios.

-   Formato de Dados: Diferente do sensor anterior, estes arquivos foram baixados diretamente no formato HDF5 (.h5), dispensando a etapa inicial de descompactação de tarballs.

-   Série Temporal: 2019 a 2024 (Porém possui dados de 2019 a 2025).

```{r}
## Pacotes necessários para trabalhar com .tar e .h5

# if (!require("BiocManager", quietly = TRUE))
#     install.packages("BiocManager")
# BiocManager::install("rhdf5")

library(rhdf5)
library(dplyr)
library(stringr)
library(purrr)
library(lubridate)
library(sf)
library(ggplot2)
```

#### Faxina e Tratamento dos dados do GOSAT_2

```{r}
# ## Abrir um arquivo para ver os grupos e as variáveis a serem utilizados.
# test <- ("../data-raw/GOSAT-2/2019/GOSAT2TFTS220190301_02SWFPV0220000018.h5")
# structure <- h5ls(test)
# str(structure)
# View(structure)
# 
## Criando função para ler os arquivos .h5 e extrair as variáveis.
# file_path <- "../data-raw/GOSAT-2/"
# 
# read_data <- function(file_path) {
#   date <- tryCatch({
#     latitude <- h5read(file_path, "/SoundingGeometry/latitude")
#     longitude <- h5read(file_path, "/SoundingGeometry/longitude")
#     height <- h5read(file_path, "/SoundingGeometry/height")
#     startDate <- h5read(file_path, "/Metadata/startDate")
#     endDate <- h5read(file_path, "/Metadata/endDate")
#     xch4 <- h5read(file_path, "/RetrievalResult/xch4")
#     xch4_quality_flag <- h5read(file_path, "/RetrievalResult/xch4_quality_flag")
#     xco2 <- h5read(file_path, "/RetrievalResult/xco2")
#     xco2_quality_flag <- h5read(file_path, "/RetrievalResult/xco2_quality_flag")
#     xh2o <- h5read(file_path, "/RetrievalResult/xh2o")
#     xh2o_quality_flag <- h5read(file_path, "/RetrievalResult/xh2o_quality_flag")
#     xco <- h5read(file_path, "/RetrievalResult/xco")
#     xco_quality_flag <- h5read(file_path, "/RetrievalResult/xco_quality_flag")
# 
#     # Criar um data.frame temporário com os dados deste arquivo
#     df_temp <- data.frame(
#       latitude = as.numeric(latitude),
#       longitude = as.numeric(longitude),
#       height = as.numeric(height),
#       startDate = startDate,
#       xch4 = as.numeric(xch4),
#       xch4_quality_flag = as.numeric(xch4_quality_flag),
#       xco2 = as.numeric(xco2),
#       xco2_quality_flag = as.numeric(xco2_quality_flag),
#       xh2o = as.numeric(xh2o_quality_flag),
#       xh2o_quality_flag = as.numeric(xh2o_quality_flag),
#       xco = as.numeric(xco),
#       xco_quality_flag = as.numeric(xco_quality_flag)
#     )
# 
#     df_temp <- df_temp |> 
#       filter(
#         latitude >= -35 & latitude <= 6,
#         longitude >= -75 & longitude <= -33
#       )
#     
#     return(df_temp)
# 
#   }, error = function(e) {
#     message(paste("Erro ao ler o arquivo:", file_path))
#     return(NULL)
#   })
# 
#   return(date)
# }
```

```{r}
# ## Rodando a rotina para todos os arquivos
# list_files <- list.files(file_path,
#                              pattern = "\\.h5$",
#                              full.names = TRUE,
#                              recursive = TRUE)
# 
# df_gosat2 <- map_df(list_files, read_data)
# 
# print(df_gosat2)
# summary(df_gosat2)
# 
# 
# ## Corrigindo as datas do banco
# df_gosat2 <- df_gosat2 |>
#   mutate(
#     date = as_date(startDate),
#     year  = year(date),
#     month = month(date),
#     day   = day(date)
#   )
# summary(df_gosat2$year)
# saveRDS(df_gosat2, "../data-raw/df_gosat2_br.rds")

```

```{r}
## Recorte da Amazônia Legal

# amazon_shp <- st_read("../data-raw/shp/pol_amazon.shp")
# amazon_shp <- st_transform(amazon_shp, 4326)
# 
# df_gosat2_br <- readRDS("../data-raw/df_gosat2_br.rds") |> 
#   filter(year == 2022)
# 
# df_gosat2_br <- st_as_sf(df_gosat2_br,
#                          coords = c("longitude", "latitude"),
#                          crs = 4326,
#                          remove = FALSE)
# 
# df_gosat2_amazon <- st_filter(df_gosat2_br, amazon_shp)
# View(df_gosat2_amazon)

# ## Visualizando 
# ggplot() +
#   geom_sf(data = amazon_shp, fill = "grey90", color = "black", size = 0.5) +
#   geom_sf(data = df_gosat2_amazon, aes(color = xch4), size = 1.5, alpha = 0.7) +
#   scale_color_viridis_c(option = "plasma", name = "XCH4 (ppb)") +
#   theme_minimal() +
#   labs(
#     title = "Monitoramento de Metano na Área de Estudo",
#     subtitle = paste("Total de observações:", nrow(df_gosat2_amazon)),
#     x = "Longitude", 
#     y = "Latitude"
#   )

## saveRDS(df_gosat2_amazon, "../data/data-set-gosat2.rds")
```


```{r}
# library(ggplot2)
# library(maps)
# 
# # 1. Carregar o mapa-múndi básico
# world_map <- map_data("world")
# 
# 
# banco_final_ch4 <- df_gosat_world |> 
#   filter(year == 2022)
# 
# # 2. Criar a visualização
# ggplot() +
#   # Camada do mapa-múndi (cinza claro para não ofuscar os pontos)
#   geom_polygon(data = world_map, aes(x = long, y = lat, group = group), 
#                fill = "#f2f2f2", color = "white", size = 0.1) +
#   # Camada das visadas do satélite
#   geom_point(data = banco_final_ch4, 
#              aes(x = longitude, y = latitude, color = xh2o), 
#              size = 0.1,    # Pontos bem pequenos para ver as faixas
#              alpha = 0.4) + # Transparência para destacar sobreposições
#   # Cores científicas para o Metano
#   scale_color_viridis_c(option = "viridis", name = "XCH4") +
#   # Ajustar a visão para o mapa inteiro
#   coord_fixed(1.3) +
#   theme_minimal() +
#   labs(title = "Trajetórias Globais de Varredura - GOSAT",
#        subtitle = "As linhas representam as órbitas de visada do sensor",
#        x = "Longitude", y = "Latitude") +
#   theme(legend.position = "bottom")
```


#### Faxina e Tratamento dos dados do GOSAT_1

-   Os arquivos .tar consistem em pacotes mensais que contêm arquivos .h5 diários. Para otimizar o fluxo de trabalho, desenvolveremos uma rotina de extração automática desses arquivos para uma pasta única. Isso evita a necessidade de descompactação manual e a criação excessiva de subpastas redundantes.
-   Como cada variável possui um arquivo .tar, será preciso adaptar a rotina abaixo para a variável de interesse. 

```{r}
# ## Abrir e extrair arquivos .tar
# # 1. Definir caminhos
# path_gosat <- "../data-raw/h2o/"
# 
# h2o_h5 <- "../data-raw/h2o_h5/" # Pasta onde tudo será centralizado
# if(!dir.exists(h2o_h5)) dir.create(h2o_h5, recursive = TRUE) # Criar a pasta de destino se ela não existir
# 
# # 2. Listar os arquivos .tar (com ignore.case para evitar erro de .TAR)
# file_tar <- list.files(path_gosat, pattern = "\\.tar$", full.names = TRUE, ignore.case = TRUE)
# 
# # 3.Função para extrair e colocar todos os arquivos em uma unica pasta
# extract_move <- function(file_tar) {
#   message(paste("Processando:", basename(file_tar)))
#   
#   temporary <- tempfile("extracting_") # Criar uma pasta temporária apenas para este .tar
#   dir.create(temporary)
#   untar(file_tar, exdir = temporary) # Extrair o .tar para a pasta temporária
#   
#   # Buscar todos os arquivos .h5 dentro dessa pasta temporária
#   file_h5 <- list.files(temporary, pattern = "\\.h5$", recursive = TRUE, full.names = TRUE)
#   
#   # Mover cada arquivo .h5 para a pasta_destino
#   if(length(file_h5) > 0) {
#     file.copy(from = file_h5, to = h2o_h5, overwrite = TRUE)
#   }
#   unlink(temporary, recursive = TRUE) # Deletar a pasta temporária para não encher o HD
# }
# 
# # 4. Rodar para todos os arquivos
# lapply(file_tar, extract_move)
# 
# message("--- Concluído! Todos os arquivos .h5 estão em: ", h2o_h5, " ---")
```


```{r}
# ## Abrir um arquivo para ver os grupos e as variáveis a serem utilizados.
# test <- ("../data-raw/h2o_h5/GOSATTFTS20150201_02C03SV0300R150201GU000.h5")
# structure <- h5ls(test)
# str(structure)
# View(structure)
# 
# # Criando função para ler os arquivos .h5 e extrair as variáveis.
# file_path <- "../data-raw/h2o_h5/"
# 
# read_data <- function(file_path) {
#   date <- tryCatch({
#     latitude <- h5read(file_path, "/Data/geolocation/latitude")
#     longitude <- h5read(file_path, "/Data/geolocation/longitude")
#     height <- h5read(file_path, "/Data/geolocation/height")
#     #startDate <- h5read(file_path, "/Metadata/startDate")
#     h2o <- h5read(file_path, "/Data/mixingRatio/XH2O")
#     time <- h5read(file_path, "/scanAttribute/time")
# 
#     # Criar um data.frame temporário com os dados deste arquivo
#     df_temp <- data.frame(
#       latitude = as.numeric(latitude),
#       longitude = as.numeric(longitude),
#       height = as.numeric(height),
#       #startDate = startDate,
#       h2o = as.numeric(h2o),
#       time = time
#     )
# 
#     df_temp <- df_temp |>
#       filter(
#         latitude >= -35 & latitude <= 6,
#         longitude >= -75 & longitude <= -33
#       )
# 
#     return(df_temp)
# 
#   }, error = function(e) {
#     message(paste("Erro ao ler o arquivo:", file_path))
#     return(NULL)
#   })
#   
#   return(date)
# }
```

```{r}
# ## Rodando a rotina para todos os arquivos
# list_files <- list.files(file_path,
#                              pattern = "\\.h5$",
#                              full.names = TRUE,
#                              recursive = TRUE)
# 
# df_gosat1 <- map_df(list_files, read_data)
# 
# print(df_gosat1)
# summary(df_gosat1)
# 
# 
# ## Corrigindo as datas do banco
# df_gosat1 <- df_gosat1 |>
#   mutate(
#     date = as_date(time),
#     year  = year(date),
#     month = month(date),
#     day   = day(date)
#   )
# summary(df_gosat1$year)
## saveRDS(df_gosat1, "../data-raw/df_h2o_gosat1_br.rds")
```

```{r}
# ## Unindo as variáveis em um unico banco, visto que todas são do GOSAT-1 e possuem as mesmas coordenadas para as observações com leituras no mesmo dia e horarios. 
# 
# df_xco2_gosat1 <- readRDS("../data-raw/df_co2_gosat1_br.rds")
# df_xh2o_gosat1 <- readRDS("../data-raw/df_h2o_gosat1_br.rds")
# df_xch4_gosat1 <- readRDS("../data-raw/df_ch4_gosat1_br.rds")
# 
# df_gosat1 <- df_xch4_gosat1 |> 
#   inner_join(df_xco2_gosat1,
#              by = c("date", "year", "month", "day", "time", "height", "latitude", "longitude")) |> 
#   inner_join(df_xh2o_gosat1,
#              by = c("date", "year", "month", "day", "time", "height", "latitude", "longitude")) |> 
#   select(latitude, longitude, height, time, date, year, month, day, xch4, xco2, h2o)
# 
# # saveRDS(df_gosat1, "../data-raw/df_gosat1_br.rds")
```


```{r}
# ## Recorte da Amazônia Legal
# amazon_shp <- st_read("../data-raw/shp/pol_amazon.shp")
# amazon_shp <- st_transform(amazon_shp, 4326)
# 
# df_gosat1_br <- readRDS("../data-raw/df_gosat1_br.rds")
# 
# df_gosat1_br <- st_as_sf(df_gosat1_br,
#                          coords = c("longitude", "latitude"),
#                          crs = 4326,
#                          remove = FALSE)
# 
# df_gosat1_amazon <- st_filter(df_gosat1_br, amazon_shp)
# View(df_gosat1_amazon)
# 
# ## Visualizando
# ggplot() +
#   geom_sf(data = amazon_shp, fill = "grey90", color = "black", size = 0.5) +
#   geom_sf(data = df_gosat1_amazon, aes(color = xch4), size = 1.5, alpha = 0.7) +
#   scale_color_viridis_c(option = "plasma", name = "XCH4 (ppb)") +
#   theme_minimal() +
#   labs(
#     title = "Monitoramento de Metano na Área de Estudo",
#     subtitle = paste("Total de observações:", nrow(df_gosat1_amazon)),
#     x = "Longitude",
#     y = "Latitude"
#   )
# 
# # saveRDS(df_gosat1_amazon, "../data/data-set-gosat1.rds")
```

