---
title: "tratamento_gosat"
author: "Araujo, WO"
date: "2026-05-12"
output: html_document
---

```{r setup, include=FALSE}
knitr::opts_chunk$set(
  collapse = TRUE,
  warning = FALSE,
  error = FALSE,
  message = FALSE,
  eval = TRUE,
  comment = "#>"
)
```

## Coleta e Preparação de Dados

#### Nesta etapa, descrevemos o procedimento de aquisição dos dados brutos dos sensores GOSAT-1 e GOSAT-2, que precedem as etapas de processamento e análise.

##### Aquisição de Dados: GOSAT_1

Os dados do GOSAT-1 foram obtidos através do portal [GOSAT Data Archive Service (GDAS)](https://data2.gosat.nies.go.jp/index_en.html). O procedimento de download seguiu os seguintes passos:

-   Seleção de Metadados: No portal, foram selecionadas as variáveis de interesse e o período temporal, gerando um arquivo de metadados no formato .txt contendo a lista de URLs para download.

-   Automatização via API: Para a transferência dos arquivos, utilizou-se uma rotina de automação customizada disponível no diretório do projeto como (R/my_gosat_download.R).

-   Método de Transferência: O script utiliza o utilitário "wget" para realizar as requisições de rede. Os dados foram baixados originalmente no formato de pacotes .tar, que agrupam os arquivos diários de metano.

-   Série Temporal: 2015 a 2024 (Porém possui dados apartir de 2009 (ano de lançamento) até 2026).

##### Aquisição de Dados: GOSAT_2

Os dados do GOSAT-2 foram coletados via [acesso direto SFTP](https://prdct.gosat-2.nies.go.jp/aboutdata/directsftpaccess.html.en) disponibilizado pelo National Institute for Environmental Studies (NIES).

-   Ferramenta de Transferência: Utilizou-se o software WinSCP para a conexão segura e sincronização dos diretórios.

-   Formato de Dados: Diferente do sensor anterior, estes arquivos foram baixados diretamente no formato HDF5 (.h5), dispensando a etapa inicial de descompactação de tarballs.

-   Série Temporal: 2019 a 2024 (Porém possui dados de 2019 a 2025).

```{r}
## Pacotes necessários para trabalhar com .tar e .h5

# if (!require("BiocManager", quietly = TRUE))
#     install.packages("BiocManager")
# BiocManager::install("rhdf5")

library(rhdf5)
library(dplyr)
library(stringr)
library(purrr)
library(lubridate)
library(sf)
library(ggplot2)
```

#### Faxina e Tratamento dos dados do GOSAT_1

-   Os arquivos .tar consistem em pacotes mensais que contêm arquivos .h5 diários. Para otimizar o fluxo de trabalho, desenvolveremos uma rotina de extração automática desses arquivos para uma pasta única. Isso evita a necessidade de descompactação manual e a criação excessiva de subpastas redundantes.
-   Como cada variável possui um arquivo .tar, será preciso adaptar a rotina abaixo para a variável de interesse.

```{r}
# ## Abrir e extrair arquivos .tar
# # 1. Definir caminhos
# path_gosat <- "../data-raw/h2o/"
# 
# h2o_h5 <- "../data-raw/h2o_h5/" # Pasta onde tudo será centralizado
# if(!dir.exists(h2o_h5)) dir.create(h2o_h5, recursive = TRUE) # Criar a pasta de destino se ela não existir
# 
# # 2. Listar os arquivos .tar (com ignore.case para evitar erro de .TAR)
# file_tar <- list.files(path_gosat, pattern = "\\.tar$", full.names = TRUE, ignore.case = TRUE)
# 
# # 3.Função para extrair e colocar todos os arquivos em uma unica pasta
# extract_move <- function(file_tar) {
#   message(paste("Processando:", basename(file_tar)))
#   
#   temporary <- tempfile("extracting_") # Criar uma pasta temporária apenas para este .tar
#   dir.create(temporary)
#   untar(file_tar, exdir = temporary) # Extrair o .tar para a pasta temporária
#   
#   # Buscar todos os arquivos .h5 dentro dessa pasta temporária
#   file_h5 <- list.files(temporary, pattern = "\\.h5$", recursive = TRUE, full.names = TRUE)
#   
#   # Mover cada arquivo .h5 para a pasta_destino
#   if(length(file_h5) > 0) {
#     file.copy(from = file_h5, to = h2o_h5, overwrite = TRUE)
#   }
#   unlink(temporary, recursive = TRUE) # Deletar a pasta temporária para não encher o HD
# }
# 
# # 4. Rodar para todos os arquivos
# lapply(file_tar, extract_move)
# 
# message("--- Concluído! Todos os arquivos .h5 estão em: ", h2o_h5, " ---")
```

```{r}
# ## Abrir um arquivo para ver os grupos e as variáveis a serem utilizados.
# test <- ("../data-raw/h2o_h5/GOSATTFTS20150201_02C03SV0300R150201GU000.h5")
# structure <- h5ls(test)
# str(structure)
# View(structure)
# 
# # Criando função para ler os arquivos .h5 e extrair as variáveis.
# file_path <- "../data-raw/h2o_h5/"
# 
# read_data <- function(file_path) {
#   date <- tryCatch({
#     latitude <- h5read(file_path, "/Data/geolocation/latitude")
#     longitude <- h5read(file_path, "/Data/geolocation/longitude")
#     height <- h5read(file_path, "/Data/geolocation/height")
#     #startDate <- h5read(file_path, "/Metadata/startDate")
#     h2o <- h5read(file_path, "/Data/mixingRatio/XH2O")
#     time <- h5read(file_path, "/scanAttribute/time")
# 
#     # Criar um data.frame temporário com os dados deste arquivo
#     df_temp <- data.frame(
#       latitude = as.numeric(latitude),
#       longitude = as.numeric(longitude),
#       height = as.numeric(height),
#       #startDate = startDate,
#       h2o = as.numeric(h2o),
#       time = time
#     )
# 
#     df_temp <- df_temp |>
#       filter(
#         latitude >= -35 & latitude <= 6,
#         longitude >= -75 & longitude <= -33
#       )
# 
#     return(df_temp)
# 
#   }, error = function(e) {
#     message(paste("Erro ao ler o arquivo:", file_path))
#     return(NULL)
#   })
#   
#   return(date)
# }
```

```{r}
# ## Rodando a rotina para todos os arquivos
# list_files <- list.files(file_path,
#                              pattern = "\\.h5$",
#                              full.names = TRUE,
#                              recursive = TRUE)
# 
# df_gosat1 <- map_df(list_files, read_data)
# 
# print(df_gosat1)
# summary(df_gosat1)
# 
# 
# ## Corrigindo as datas do banco
# df_gosat1 <- df_gosat1 |>
#   mutate(
#     date = as_date(time),
#     year  = year(date),
#     month = month(date),
#     day   = day(date)
#   )
# summary(df_gosat1$year)
## saveRDS(df_gosat1, "../data-raw/df_h2o_gosat1_br.rds")
```

```{r}
# ## Unindo as variáveis em um unico banco, visto que todas são do GOSAT-1 e possuem as mesmas coordenadas para as observações com leituras no mesmo dia e horarios. 
# 
# df_xco2_gosat1 <- readRDS("../data-raw/df_co2_gosat1_br.rds")
# df_xh2o_gosat1 <- readRDS("../data-raw/df_h2o_gosat1_br.rds")
# df_xch4_gosat1 <- readRDS("../data-raw/df_ch4_gosat1_br.rds")
# 
# df_gosat1 <- df_xch4_gosat1 |> 
#   inner_join(df_xco2_gosat1,
#              by = c("date", "year", "month", "day", "time", "height", "latitude", "longitude")) |> 
#   inner_join(df_xh2o_gosat1,
#              by = c("date", "year", "month", "day", "time", "height", "latitude", "longitude")) |> 
#   select(latitude, longitude, height, time, date, year, month, day, xch4, xco2, h2o)
# 
# # saveRDS(df_gosat1, "../data-raw/df_gosat1_br.rds")
```

```{r}
# ## Recorte da Amazônia Legal
# amazon_shp <- st_read("../data-raw/shp/pol_amazon.shp")
# amazon_shp <- st_transform(amazon_shp, 4326)
# 
# df_gosat1_br <- readRDS("../data-raw/df_gosat1_br.rds")
# 
# df_gosat1_br <- st_as_sf(df_gosat1_br,
#                          coords = c("longitude", "latitude"),
#                          crs = 4326,
#                          remove = FALSE)
# 
# df_gosat1_amazon <- st_filter(df_gosat1_br, amazon_shp)
# View(df_gosat1_amazon)
# 
# ## Visualizando
# ggplot() +
#   geom_sf(data = amazon_shp, fill = "grey90", color = "black", size = 0.5) +
#   geom_sf(data = df_gosat1_amazon, aes(color = xch4), size = 1.5, alpha = 0.7) +
#   scale_color_viridis_c(option = "plasma", name = "XCH4 (ppb)") +
#   theme_minimal() +
#   labs(
#     title = "Monitoramento de Metano na Área de Estudo",
#     subtitle = paste("Total de observações:", nrow(df_gosat1_amazon)),
#     x = "Longitude",
#     y = "Latitude"
#   )
# 
# # saveRDS(df_gosat1_amazon, "../data/data-set-gosat1.rds")
```

#### Faxina e Tratamento dos Dados: GOSAT-2 (TANSO-FTS-2 SWIR L2 V02.xx)

  Os dados brutos do GOSAT-2 apresentam concentrações médias de XCO2 e XCH4 superestimadas de até ~8 ppm (desalinhadas em relação ao GOSAT-1, OCO-2 e OCO-3) devido à ausência de correção prévia de viés.

  Para assegurar a consistência dos dados, aplica-se a correção de viés (Bias Correction) diretamente no R, conforme a metodologia oficial do NIES. A literatura recomenda que a validação dos dados seja feita através da avaliação do viés residual comparando com algum dado independente disponível na região (como dados de torres de fluxo, ou comparação com OCO-2 que já é bem validado). Isso porque, a Amazônia tem albedo baixo e características muito distintas das estações TCCON usadas na calibração.

Referência:

    YOSHIDA, Yukio et al. Quality evaluation of the column-averaged dry air mole fractions of carbon dioxide and methane observed by GOSAT and GOSAT-2. **Sola**, v. 19, n. 1, p. 173-184, 2023.
    
    YANG, Yang et al. The Inter-comparison of GOSAT, GOSAT-2 and OCO-2/3 XCO2 Measurements over East Asia and Validated with TCCON Observations. 2025.

Produto: TANSO-FTS-2 SWIR L2 V02.xx

Equações de Correção:

-   XCO2 (Eq. 1): XCO2_corr = XCO2 + A0 + A1*ΔPs + A2*AOT + A3\*fILS_SB2

-   XCH4 (Eq. 2): XCH4_corr = XCH4 + B0 + B1*ΔPs + B2*AOT + B3\*fILS_SB5

Algumas informações sobre as variáveis que iremos utilizar:

Pressão superficial recuperada pelo algoritmo (unidade: hPa).

Pressão superficial a priori (valor de referência usado como entrada, em hPa).

Perfil de aerossóis tipo 1 por camada (15 camadas atmosféricas), Cada linha é um sounding, cada coluna é uma camada.

Perfil de aerossóis tipo 2 por camada (15 camadas atmosféricas).

Fator de stretch da função ILS (Instrumental Line Shape) para a subband 2. Essa variável representa distorções instrumentais na banda do CO2 fraco. A subband 2 corresponde à banda de 1.56-1.72 µm (CO2 fraco).

```{r}
## Abrir um arquivo para ver os grupos e as variáveis a serem utilizados.
test <- ("../data-raw/GOSAT-2/2019/GOSAT2TFTS220190301_02SWFPV0220000018.h5")
structure <- h5ls(test)
str(structure)
View(structure)

# Criando função para ler os arquivos .h5 e extrair as variáveis.
file_path <- "../data-raw/GOSAT-2/"

read_data <- function(file_path) {
  date <- tryCatch({
    latitude <- h5read(file_path, "/SoundingGeometry/latitude")
    longitude <- h5read(file_path, "/SoundingGeometry/longitude")
    height <- h5read(file_path, "/SoundingGeometry/height")
    tempo_raw <- h5read(file_path, "SoundingAttribute/observationTime")
    xch4 <- h5read(file_path, "/RetrievalResult/xch4")
    xch4_quality_flag <- h5read(file_path, "/RetrievalResult/xch4_quality_flag")
    xch4_incert <- h5read(file_path, "RetrievalResult/xch4_uncert")
    xco2 <- h5read(file_path, "/RetrievalResult/xco2")
    xco2_quality_flag <- h5read(file_path, "/RetrievalResult/xco2_quality_flag")
    xco2_incert <- h5read(file_path, "RetrievalResult/xco2_uncert")
    xh2o <- h5read(file_path, "/RetrievalResult/xh2o")
    xh2o_quality_flag <- h5read(file_path, "/RetrievalResult/xh2o_quality_flag")
    pres_surface <- h5read(file_path, "RetrievalResult/surface_pressure")
    pres_surf_apri <- h5read(file_path, "RetrievalResult/surface_pressure_apriori")
    aod_t1 <- h5read(file_path, "RetrievalResult/aerosol_profile_type1")
    aod_t2 <- h5read(file_path, "RetrievalResult/aerosol_profile_type2")
    fILS_SB2 <- h5read(file_path, "RetrievalResult/ils_stretch_factor_subband02")
    fILS_SB5 <- h5read(file_path, "RetrievalResult/ils_stretch_factor_subband05")
    
    # Tratamento de data
    tempo <- as.POSIXct(tempo_raw, format = "%Y-%m-%dT%H:%M:%OSZ", tz = "UTC")
    
    # Somar as camadas de cada tipo de aerossol por sounding (colSums ao longo das linhas/camadas)
    aod_t1_total <- colSums(aod_t1)
    aod_t2_total <- colSums(aod_t2)
    
    # Criar um data.frame temporário com os dados deste arquivo
    df_temp <- data.frame(
      latitude = as.numeric(latitude),
      longitude = as.numeric(longitude),
      height = as.numeric(height),
      date = tempo,
      xch4 = as.numeric(xch4),
      xch4_quality_flag = as.numeric(xch4_quality_flag),
      xch4_incert = as.numeric(xch4_incert),
      xco2 = as.numeric(xco2),
      xco2_quality_flag = as.numeric(xco2_quality_flag),
      xco2_incert = as.numeric(xco2_incert),
      xh2o = as.numeric(xh2o),
      xh2o_quality_flag = as.numeric(xh2o_quality_flag),
      pres_surface = as.numeric(pres_surface),
      pres_surf_apri = as.numeric(pres_surf_apri),
      aod_t1 = as.numeric(aod_t1_total),
      aod_t2 = as.numeric(aod_t2_total),
      fILS_SB2 = as.numeric(fILS_SB2),
      fILS_SB5 = as.numeric(fILS_SB5)
    )

    df_temp <- df_temp |>
      dplyr::filter(
        latitude >= -35 & latitude <= 6,
        longitude >= -75 & longitude <= -33
      )

    return(df_temp)

  }, error = function(e) {
    message(paste("Erro ao ler o arquivo:", file_path, "-", e$message))
    return(NULL)
  })

  return(date)
}
```

```{r}
# ## Rodando a rotina para todos os arquivos
# list_files <- list.files(file_path,
#                              pattern = "\\.h5$",
#                              full.names = TRUE,
#                              recursive = TRUE)
# 
# df_gosat2 <- map_df(list_files, read_data)

## Corrigindo as datas do banco
df_gosat2 <- read_rds("../data-raw/df_gosattest_br.rds")
df_gosat2 <- df_gosat2 |>
  mutate(
    date = as_date(date),
    year  = year(date),
    month = month(date),
    day   = day(date)
  )
summary(df_gosat2$year)
```

-   Aplicar correção de viés do XCO2 (Yoshida et al. 2023, Equação 1)

Coeficientes oficiais NIES:

```         
A0 = -0.89863 → offset global (ppm) 
A1 = 0.236607 → peso do erro de pressão superficial (ppm/hPa) 
A2 = -164.121 → peso da espessura óptica de aerossóis (ppm/AOT) 
A3 = -1.53897 → peso da distorção instrumental na subband 2 (ppm)
```

-   APLICAR CORREÇÃO DE VIÉS DO XCH4 (Yoshida et al. 2023, Equação 2)

Coeficientes oficiais NIES:

```         
B0 = 0.529805 → offset global (ppm) 
B1 = 1.13007e-3 → peso do erro de pressão superficial (ppm/hPa) 
B2 = -0.320115 → peso da espessura óptica de aerossóis (ppm/AOT) 
B3 = -0.525923 → peso da distorção instrumental na subband 5 (ppm)
```

-   Calcular variáveis derivadas comuns

    ΔPs = pressão da superfície - pressão da superfície apriori (hPa) Representa o erro no caminho óptico — quanto maior, maior o potencial de viés

    AOT total = soma da profundidade óptica de aerossóis dos dois tipos em todas as 15 camadas atmosféricas

```{r}
# Coeficientes oficiais NIES para XCO2 (Equação 1)
A0 <- -0.89863
A1 <-  0.236607
A2 <- -1.64121e2  # -164.121
A3 <- -1.53897

# Coeficientes oficiais NIES para XCH4 (Equação 2)
B0 <-  0.529805
B1 <-  1.13007e-3
B2 <- -0.320115
B3 <- -0.525923
 
df_gosat2 <- df_gosat2 |>
  mutate(
    delta_ps = pres_surface - pres_surf_apri,
    aot_total = aod_t1 + aod_t2,

    # --- Correção XCO2 ---
    correcao_xco2  = A0 + A1 * delta_ps + A2 * aot_total + A3 * fILS_SB2,
    xco2_corrigido = xco2 + correcao_xco2,

    # --- Correção XCH4 ---
    correcao_xch4      = B0 + B1 * delta_ps + B2 * aot_total + B3 * fILS_SB5,
    xch4_corrigido     = xch4 + correcao_xch4,
    xch4_ppb           = xch4 * 1000,          # converter ppm → ppb
    xch4_corrigido_ppb = xch4_corrigido * 1000  # converter ppm → ppb
  )
```

```{r}
# Filtrando os quality flag

df_gosat2 <- readRDS("../data-raw/df_gosattest_br.rds")
df_gosat2_valido <- df_gosat2 |>
  filter(
    xco2_quality_flag == 0,
    xch4_quality_flag == 0,
    xh2o_quality_flag == 0
  ) |> 
  select(
    latitude, longitude, height, date, year, month, day, xco2_corrigido, xch4_corrigido, xh2o) |> 
  rename(
    xco2 = xco2_corrigido,
    xch4 = xch4_corrigido,
  )

cat("Total de soundings    :", nrow(df_gosat2), "\n")
cat("Soundings válidos     :", nrow(df_gosat2_valido), "\n")
cat("Descartados           :", nrow(df_gosat2) - nrow(df_gosat2_valido), "\n")

##saveRDS(df_gosat2_valido, "../data-raw/df_gosat2_br.rds")
```

```{r}
df_gosat2_valido |>
  summarise(
    # XCO2
    xco2_bruto_media     = mean(xco2, na.rm = TRUE),
    xco2_corr_media      = mean(xco2_corrigido, na.rm = TRUE),
    xco2_correcao_media  = mean(correcao_xco2, na.rm = TRUE),

    # XCH4
    xch4_bruto_ppb_media = mean(xch4_ppb, na.rm = TRUE),
    xch4_corr_ppb_media  = mean(xch4_corrigido_ppb, na.rm = TRUE),
    xch4_correcao_ppb    = mean(correcao_xch4 * 1000, na.rm = TRUE),

    # XH2O (sem correção)
    xh2o_media           = mean(xh2o, na.rm = TRUE),
    xh2o_min             = min(xh2o, na.rm = TRUE),
    xh2o_max             = max(xh2o, na.rm = TRUE)
  )
```


```{r}
## Recorte da Amazônia Legal

amazon_shp <- st_read("../data-raw/shp/pol_amazon.shp")
amazon_shp <- st_transform(amazon_shp, 4326)

df_gosat2_br <- readRDS("../data-raw/df_gosat2_br.rds")

df_gosat2_br <- st_as_sf(df_gosat2_br,
                         coords = c("longitude", "latitude"),
                         crs = 4326,
                         remove = FALSE)

df_gosat2_amazon <- st_filter(df_gosat2_br, amazon_shp)
#View(df_gosat2_amazon)

test_g2 <- df_gosat2_amazon |>
  sf::st_drop_geometry() |> 
  as_tibble()

## Visualizando
ggplot() +
  geom_sf(data = amazon_shp, fill = "grey90", color = "black", size = 0.5) +
  geom_point(data = test_g2, aes(x = longitude, y = latitude, color = xco2), 
             size = 1.5, alpha = 0.7) +
  scale_color_viridis_c(option = "plasma", name = expression(paste(X[CO2], " (ppm)"))) +
  theme_minimal() +
  labs(
    title = "XCO2 na Área de Estudo",
    subtitle = paste("Total de observações:", nrow(test_g2)),
    x = "Longitude",
    y = "Latitude"
  )

##saveRDS(test_g2, "../data/data-set-gosat2.rds")
```


